---
title: "Analisis inicial"
author: "Fernando San Prudencio"
date: "2026-04-19"
output: html_document
---

```{r setup, include=FALSE}
knitr::opts_chunk$set(echo = TRUE)
library(dplyr)
```

## Descripción de los datos

El conjunto de datos contiene información sobre pedidos de entrega, incluyendo características del repartidor (edad y valoración), variables geográficas (coordenadas de origen y destino), condiciones externas como el clima y el tráfico, así como el tipo de vehículo y la categoría del pedido.

La variable principal de interés es **Delivery_Time**, que mide el tiempo de entrega en minutos. Por otro lado, la variable **Area** clasifica el entorno de la entrega (por ejemplo, urbano o metropolitano), lo que permite analizar cómo influye el contexto en la eficiencia del servicio.

## Carga de datos y variables que hay

```{r}
data <- read.csv("amazon_delivery.csv")
head(data)
```
## Nombres de todas las variables que hay
```{r}
names(data)
```
## Cálculo de estadísticas descriptivas

```{r}
resumen <- data %>%
  summarise(
    media = mean(Delivery_Time, na.rm = TRUE),
    sd = sd(Delivery_Time, na.rm = TRUE),
    minimo = min(Delivery_Time, na.rm = TRUE),
    maximo = max(Delivery_Time, na.rm = TRUE)
  )

resumen
```

## Zona predominante

```{r}
zona_predominante <- data %>%
  count(Area, sort = TRUE) %>%
  slice(1) %>%
  pull(Area)

zona_predominante
```

## Informe automático

```{r results='asis'}
cat(paste0(
  "El tiempo de entrega presenta una media de ",
  round(resumen$media, 1),
  " minutos y una desviación típica de ",
  round(resumen$sd, 1),
  " minutos, con valores comprendidos entre ",
  resumen$minimo,
  " y ",
  resumen$maximo,
  " minutos, lo que refleja la alta variabilidad propia de los entornos urbanos. ",
  "La zona predominante en el subconjunto analizado es la ",
  zona_predominante,
  ", en consonancia con el contexto de ciudad denso que estudia este proyecto."
))
```